---
output:
  pdf_document:
    keep_tex: true
header-includes:
  - \usepackage{calligra} # Para la fuente manuscrita
  - \usepackage{ragged2e} # Para la alineación justificada
  - \justifying
  - \usepackage{tocbibind} # Para agregar capítulos específicos al índice
bibliography: referencias.bib
csl: "apa.csl"
---


\begin{titlepage}
\begin{center}
\vspace*{\baselineskip}

{\bf\fontsize{19}{0}{\selectfont{ UNIVERSIDAD NACIONAL   AGRARIA \\ [0.5cm] LA MOLINA}}\\[0.5cm]
\fontsize{10}{0}{DEPARTAMENTO ACADÉMICO ESTADÍSTICA E INFORMÁTICA}\\ [0.5cm]
\bf\fontsize{14}{0}{\selectfont{ CARRERA PROFESIONAL DE ESTADÍSTICA E INFORMÁTICA}}
}\\[0.5cm]
\end{center}
\begin{center}
\vspace*{0.3in}
\begin{figure}[htb]
\begin{center}
\includegraphics[width=4.2cm,height=5cm]{imagen.jpg}
\end{center}
\end{figure}
\vspace*{0.1in}
\begin{Large}
\textbf{Prueba t de student para \\  muestras independientes } \\
\end{Large}
\vspace{0.4cm}
\begin{large}

\begin{center}
\textbf{Integrantes:}

\begin{tabbing}
    \hspace{2cm} Estrella Guerra, Danilo David \quad \= \quad         20220763 \\
    \hspace{2cm} Gómez Vigo, Héctor Estéfano   \quad \= \quad      20230397 \\
    \hspace{2cm} Montufar Paiva, Yeraldi Mercedes \quad  20230400 \\
    \hspace{2cm} Rojas Taco, Fabiana Romina    \quad \= \quad      20220956 \\
    \hspace{2cm} Zavala Malpartida, Kay Daniela L. \quad 20230420 \\
\end{tabbing}

\end{center}

\end{large}

\vspace*{0.2in}
\begin{large}
\textbf{Profesor:} \\
\end{large}
\vspace*{0.01in}

\begin{large}
Mg. Samuel HUAMANÍ  FLORES\\ [0.4cm]
\end{large}


\vspace*{0.3in}
\begin{large}
\textbf{LIMA-PERÚ }\\ [0.5cm]
\textbf{2024}
\end{large}
\end{center}
\end{titlepage}


```{r setup, include=FALSE}
knitr::opts_chunk$set(
	echo = FALSE,
	message = FALSE,
	warning = FALSE
)
library(pacman)
p_load(magrittr)
```  
  
  

\newpage

\renewcommand{\contentsname}{Indice de Contenido}

\tableofcontents

\newpage

# Introducción {-}

La educación es uno de los pilares que sostienen la base de una sociedad justa y equitativa. Esto significa que el acceso a una educación secundaria adecuada es uno de los factores que realmente importan en el desarrollo personal y profesional de un adolescente. Este es uno de los mayores desafíos y las principales inequidades persistentes en el Perú, considerando el acceso y la calidad de la educación. El Estado aquí ha tratado de poner en acción varias políticas para mejorar la cobertura y la calidad de la educación; sin embargo, la brecha se muestra claramente entre las áreas rurales y urbanas. Según UNICEF, un poco más de un tercio de todos los niños de las áreas rurales de los países en desarrollo logran alcanzar los niveles mínimos de competencia en las competencias básicas de lectura y matemáticas, lo que refleja profundamente las profundas desigualdades del sistema educativo. Esto es particularmente relevante para una región como Ayacucho, donde las barreras geográficas, sociales y económicas tienen impactos adversos en el rendimiento escolar.  


Ayacucho, una región con una historia marcada por conflictos y desigualdades, ha mostrado avances en matrícula y retención escolar en secundaria entre 2007 y 2015. Sin embargo, persisten disparidades significativas en el rendimiento académico, especialmente entre las áreas rurales y urbanas. En el ámbito rural, los estudiantes enfrentan múltiples desafíos: acceso limitado a materiales educativos, infraestructura escolar deficiente y carencias en la capacitación del personal docente. Estas dificultades restringen el aprendizaje de calidad y limitan el desarrollo del potencial de los jóvenes.  

Es importante destacar que la educación no sólo empodera a los individuos, sino que también tiene implicaciones profundas para el crecimiento económico y social de las comunidades. En una región predominantemente rural como Ayacucho, las barreras educativas perpetúan el ciclo de pobreza y restringen las oportunidades de progreso. La relación entre el nivel educativo y el desarrollo regional está bien documentada. Muchos autores coinciden en que la inversión en educación es crucial para combatir la pobreza y promover un crecimiento sostenible. Según @UNICEF, las desigualdades actuales en la calidad educativa entre entornos rurales y urbanos niegan a los niños y jóvenes las mismas oportunidades, exigiendo una acción inmediata para corregir esta situación.  


Con estos antecedentes, el presente estudio se centrará principalmente en el análisis del nivel de educación en el segundo ciclo de la educación secundaria en Ayacucho, distinguiendo entre las zonas urbanas y rurales. El objetivo general del presente estudio es identificar disparidades generales llamativas en el logro de aprendizaje y los factores que las explican. Como tal, esta investigación podría servir para proporcionar una visión mucho más clara de la situación de la educación en Ayacucho y poder sugerir recomendaciones que apoyen la mejora de las condiciones educativas para las áreas más vulnerables dentro de la provincia.

\newpage

# Planteamiento del Problema {-}

La educación en Perú sigue enfrentando grandes desafíos, particularmente en relación con la desigualdad de género, lo cual afecta tanto el acceso como la calidad del aprendizaje en diversas regiones, incluidas aquellas más vulnerables como Ayacucho. Si bien se ha avanzado en la cobertura educativa, las brechas de género continúan siendo un obstáculo significativo. Según el informe del @inei2021brechas, "las mujeres mantuvieron una tasa de asistencia ligeramente superior a la de los hombres a lo largo del periodo 2010-2020" (p. 284), pero esta tendencia oculta problemas más profundos relacionados con la percepción social de los roles de género, el acceso limitado a oportunidades educativas y el predominio de estereotipos que relegan a las niñas a campos educativos considerados tradicionalmente "femeninos". En el caso de Ayacucho, estos factores se ven exacerbados por la pobreza y las condiciones socioeconómicas que enfrentan las comunidades rurales, lo que crea un panorama de desigualdad no solo entre géneros, sino también en términos de la calidad de la educación recibida. A pesar de que las mujeres acceden en mayor número a la educación secundaria, la calidad de la misma sigue siendo desigual, lo que perjudica las oportunidades de desarrollo académico de las estudiantes, especialmente en contextos rurales.  

Este contexto de desigualdad de género en la educación requiere una intervención política específica que aborde las barreras estructurales y culturales que perpetúan las disparidades. Según la @UNICEF, millones de niñas en el mundo no tienen acceso a una educación de calidad en igualdad de condiciones, y Ayacucho no es la excepción. Esto, como lo señala la organización, es "una violación de la Convención sobre los Derechos del Niño" (p. 28), al privar a las niñas de las mismas oportunidades que los niños para acceder a una educación completa y de calidad. Es crucial que las políticas públicas promuevan la equidad de género en la educación, garantizando tanto la asistencia como la permanencia de las estudiantes, para que puedan desarrollar su potencial sin limitaciones basadas en su sexo. 
El estudio de las disparidades de género en la educación de Ayacucho es fundamental para entender cómo las diferencias entre hombres y mujeres afectan el rendimiento académico y el acceso a oportunidades educativas. Abordar estas desigualdades no solo implica mejorar las infraestructuras educativas o aumentar la cobertura, sino también garantizar que las niñas y los niños tengan un trato igualitario desde el ámbito educativo, eliminando barreras de acceso, contenidos discriminatorios y apoyando el desarrollo profesional de las estudiantes en todos los campos, sin restricciones de género. Las políticas públicas deben ser sensibles a estas realidades y diseñar intervenciones específicas que permitan un acceso equitativo a la educación para todos los niños y niñas, independientemente de su género.


## Preguntas de investigación {-}  

### Pregunta General {-}  

¿Existe una diferencia significativa en el rendimiento académico en matemáticas entre los estudiantes de sexo femenino y masculino en las zonas rurales de Ayacucho?  
  
### Preguntas Específicas {-}  

\begin{center}

\justify
\begin{enumerate}
    \item ¿Es el promedio de las notas en matemáticas de los estudiantes hombres menor o igual al promedio de las estudiantes mujeres en las zonas rurales de Ayacucho?
    \item ¿Existen diferencias en las proporciones de aprobados en matemáticas entre mujeres y hombres en la zona rural de Ayacucho?
    \item ¿Es el promedio de las notas en matemáticas de los estudiantes hombres al menos 15 puntos mayor que el promedio de las estudiantes mujeres en las zonas rurales de Ayacucho?  
    
\end{enumerate}

\end{center}

# Marco teórico {-}

## La Prueba t para Muestras Independientes en el Análisis de las Diferencias por Género {-}  

La prueba t para muestras independientes es una herramienta estadística utilizada para comparar las medias de dos grupos independientes y determinar si las diferencias observadas son estadísticamente significativas @datatab_2024. En este estudio, se aplicará para evaluar si existen diferencias significativas en las calificaciones promedio de hombres y mujeres en el segundo año de secundaria de las zonas rurales de Ayacucho. Este método permite discernir si las disparidades observadas son lo suficientemente grandes como para descartar la posibilidad de que sean producto del azar.

\vspace{0.5cm}  

## Supuestos de la prueba t {-}  

Para que la prueba t sea válida, deben cumplirse los siguientes supuestos:  

### Independencia de las observaciones {-}  

Las muestras deben ser independientes entre sí, es decir, los participantes de un grupo no deben influir en los participantes del otro grupo @cohen1988statistical.  

### Normalidad {-}  

Las calificaciones deben estar distribuidas aproximadamente de manera normal en ambos grupos. Esto se puede verificar mediante:  

- Prueba de normalidad de Shapiro-Wilk o Kolmogorov-Smirnov.  

- Métodos gráficos como histogramas y diagramas de caja (boxplots) @field2013discovering.  

## Fórmula de la prueba t {-}  

\[
t = \frac{X_1 - X_2}{\sqrt{\frac{S_c^2}{n_1} + \frac{S_c^2}{n_2}}}\sim t_{n_{1}+n_{2}-2}
\]

Donde:
\begin{itemize}
    \item $X_1$ y $X_2$ son las medias de los grupos urbano y rural.
    \item $S_c^2$ y $S_c^2$ representan las varianzas de las calificaciones.
    \item $n_1$ y $n_2$ son los tamaños muestrales de cada grupo.
\end{itemize}

Este análisis permitirá validar o rechazar la hipótesis nula, que establece que no existen diferencias significativas entre las calificaciones promedio de hombres y mujeres. Si el valor calculado de t excede el valor crítico, se aceptará la hipótesis alternativa, indicando que existen diferencias significativas.  

## Diferencias de Género en el Rendimiento Académico en Zonas Rurales {-}

\vspace{0.5cm}

Las diferencias en las calificaciones entre hombres y mujeres en las zonas rurales pueden atribuirse a una combinación de factores socioculturales, económicos, familiares y educativos que influyen de manera diferenciada en su rendimiento académico. A continuación, se detallan algunas de las razones más relevantes:

### Expectativas de Roles de Género: {}  

En las comunidades rurales, los roles tradicionales asignados a hombres y mujeres pueden influir en el tiempo y el esfuerzo que cada género dedica a los estudios. Las niñas suelen asumir mayores responsabilidades domésticas, como el cuidado de hermanos menores, la limpieza y la preparación de alimentos. Estas tareas reducen significativamente el tiempo disponible para el estudio y la realización de tareas escolares @larepublica_2021.  
    
### Acceso Desigual a Recursos Educativos: {}  

Las familias en situación de pobreza extrema priorizan con frecuencia la educación de los varones debido a percepciones culturales que asocian a los hombres con futuros proveedores económicos del hogar. Esto puede llevar a una inversión desigual en materiales educativos, transporte y otros recursos que impactan en el desempeño escolar de las niñas @unicef_2021.

### Desnutrición y Salud: {}  

Las condiciones de pobreza en las zonas rurales afectan de manera diferenciada a niñas y niños. La desnutrición crónica, más frecuente en niñas debido a prácticas discriminatorias en la distribución de alimentos en el hogar, impacta negativamente en su capacidad de concentración y aprendizaje, lo que se traduce en un menor rendimiento académico @inei2021brechas.  

### Desafíos Lingüísticos: {}  

En regiones como Ayacucho, donde el quechua es la lengua materna predominante, las niñas enfrentan mayores barreras para el aprendizaje del castellano debido a su menor exposición a contextos fuera del hogar. Esta falta de dominio del idioma oficial afecta su desempeño en materias clave como comprensión lectora y matemáticas @cueto2004factores.  

### Deserción Escolar y Matrimonio Temprano: {}  

Las niñas en zonas rurales tienen una mayor probabilidad de abandonar la escuela debido a presiones familiares y sociales relacionadas con el matrimonio temprano y la maternidad adolescente. Estas prácticas limitan sus oportunidades de continuar con sus estudios y afectan sus calificaciones durante el tiempo que permanecen en el sistema educativo [UNESCO, 2020].  

### Infraestructura y Seguridad Escolar: {}  

La falta de instalaciones escolares adecuadas, como baños separados por género, puede disuadir a las niñas de asistir regularmente a la escuela, especialmente durante la menstruación. Esta falta de asistencia regular influye directamente en su rendimiento académico @tarea2021proyecto.  


# Objetivos {-}  

## Objetivo general {-}  

\vspace{0.25cm} 

Determinar si existe una diferencia significativa en el rendimiento académico en matemáticas entre hombres y mujeres en zonas rurales de Ayacucho utilizando la prueba t para muestras independientes.  

## Objetivos específicos {-}  

\vspace{0.5cm}

\begin{itemize}
    \item Comparar si el promedio de las notas en matemáticas de los estudiantes hombres es mayor al promedio de las estudiantes mujeres en zonas rurales de Ayacucho, aplicando la prueba t de Student.
    \item Se desea determinar si existe una diferencia significativa entre las proporciones de estudiantes aprobados en matemáticas entre mujeres y hombres en zonas rurales de Ayacucho.
    \item Evaluar la magnitud de la diferencia en las notas promedio de matemáticas entre hombres y mujeres en este contexto rural.
    \item Identificar cómo las condiciones socioeconómicas y educativas influyen de manera diferenciada en el rendimiento académico de hombres y mujeres en matemáticas.
    \item Proponer estrategias educativas orientadas a reducir las brechas de género en el rendimiento académico en matemáticas en zonas rurales de Ayacucho.
\end{itemize}

# Hipótesis {-}  

## Hipótesis general {-}  

\begin{itemize}
    \item \textbf{H$_{0}$:} EEl rendimiento académico promedio en el área de matemáticas de los estudiantes de sexo femenino es igual al de los estudiantes de sexo masculino en zonas rurales de Ayacucho.

  \item \textbf{H$_{1}$:} El rendimiento académico promedio en el área de matemáticas de los estudiantes de sexo femenino es diferente al de los estudiantes de sexo masculino en zonas rurales de Ayacucho.

\end{itemize}

## Hipótesis específicas {-}  

\begin{enumerate}
    \item \textbf{Hipótesis 1:}
    \begin{itemize}
        \item \textbf{H$_{0}$:} El promedio de las notas en matemáticas de los estudiantes hombres es menor o igual al promedio de las estudiantes mujeres en zonas rurales de Ayacucho.
        \item \textbf{H$_{1}$:} El promedio de las notas en matemáticas de los estudiantes hombres es mayor al promedio de las estudiantes mujeres en zonas rurales de Ayacucho.
    \end{itemize}
    \item \textbf{Hipótesis 2:}
    \begin{itemize}
        \item \textbf{H$_{0}$:} Las proporciones de aprobados entre mujeres y hombres en la zona rural de Ayacucho son iguales.
        \item \textbf{H$_{1}$:} Las proporciones de aprobados entre mujeres y hombres en la zona rural de Ayacucho son diferentes.
    \end{itemize}
    \item \textbf{Hipótesis 3:}
    \begin{itemize}
        \item \textbf{H$_{0}$:} El promedio de las notas en matemáticas de las estudiantes mujeres es menor o igual al promedio de los estudiantes hombres en 15 puntos en zonas rurales de Ayacucho.
        \item \textbf{H$_{1}$:} El promedio de las notas en matemáticas de los estudiantes hombres es menor en más de 15 puntos que el promedio de las estudiantes mujeres en zonas rurales de Ayacucho.
    \end{itemize}
\end{enumerate}

# Metodología {-}

## Operacionalización de variables {-}  

A continuación, se describen las principales variables del estudio, indicando su significado y las formas en que serán medidas o categorizadas.  

\begin{itemize}
    \item sexo: Sexo del estudiante. Variable categórica con dos alternativas: masculino. Alternativas: Hombre, Mujer
    \item departamento: Departamento. Variable cualitativa que representa la región administrativa a la que pertenece la institución.
    \item M500-EM-2S-2023-MA: Medida en matemáticas. Variable cuantitativa que refleja el puntaje obtenido por los estudiantes en la evaluación de matemáticas.

\end{itemize}

## Población {-}  

La población de este estudio está constituida por todas las instituciones educativas de la región de Ayacucho que imparten educación básica regular.  
  
  
Esto incluye escuelas públicas y privadas que presentan características similares en términos de gestión y nivel educativo. La población se delimita temporalmente al año académico 2023, lo que permite una evaluación actualizada y pertinente del nivel educativo en el área de matemáticas.  

### Normalidad de la población {-}  

Primero debemos de comprobar que nuestra población sigue una distribución normal.  

```{r echo=TRUE}
library(readxl)
library(magrittr)
library(dplyr)
BD <- read_excel("BD_2S ENLA muestral 2023.xlsx")

data_rural <- BD %>% 
  filter(departamento == "AYACUCHO", area == "Rural") %>% 
  select(c("sexo", "M500_EM_2S_2023_MA")) %>% 
  na.omit()

shapiro.test(data_rural$M500_EM_2S_2023_MA)
```  

Según el criterio de p_valor, la población no sigue una distribución normal.  
Para detectar posibles datos atipicos vamos a usar el método z-score.  

```{r}
z_score <- scale(data_rural$M500_EM_2S_2023_MA)
extremos_m <- which(abs(z_score)>3)
data_rural_sin <- data_rural[-extremos_m, ]
shapiro.test(data_rural_sin$M500_EM_2S_2023_MA)
```  

Nuevamente usando el test de `Shapiro-wilk` y por el criterio de p_valor comprobamos que el  

$$p_{valor}=0.5628>\alpha=0.05$$  
y se verifica que nuestra población ahora sigue una distribución normal.  


```{r, fig.width=4, fig.height=3, fig.align='center'}
library(ggplot2)
ggplot(data_rural_sin, aes(x = data_rural_sin$M500_EM_2S_2023_MA)) +
  geom_density(fill = "blue", alpha = 0.3) +
  labs(title = "Gráfico de Densidad", x = "Nota", y = "Densidad") +
  theme_minimal()
```    

### Homogeneidad de Varianzas {-}  

$$H_{0}: \text{Las varianzas de las notas entre hombres y mujeres son iguales.}$$  
$$H_{0}: \text{Las varianzas de las notas entre hombres y mujeres son diferentes.}$$  

```{r}
bartlett.test(data_rural_sin$M500_EM_2S_2023_MA~data_rural_sin$sexo, data_rural_sin)
```


Dado que $p_{valor}=0.6418>\alpha=0.05$, no se rechaza la hipótesis nula. Esto implica que no hay evidencia estadísticamente significativa para afirmar que las varianzas de las notas entre hombres y mujeres son diferentes.  

```{r, fig.width=4, fig.height=3, fig.align='center'}
library(ggplot2)

# Calcular residuales por grupo
residuales <- lm(M500_EM_2S_2023_MA ~ sexo, data = data_rural_sin)$residuals
data_rural_sin$residuales <- residuales

# Gráfico de residuales
ggplot(data_rural_sin, aes(x = sexo, y = residuales)) +
  geom_boxplot(fill = "skyblue", alpha = 0.5) +
  labs(title = "Gráfico de Residuales", x = "Género", y = "Residuales") +
  theme_minimal()

```


```{r Estadisticas genero, }
# Calcular el resumen de estadísticas por genero
resumen_nota <- data_rural_sin %>%
    group_by(sexo) %>%
    summarise(
        "Media (\\(\\mu\\))" = mean(M500_EM_2S_2023_MA, na.rm = TRUE),
        "Varianza (\\(\\sigma^{2}\\))" = var(M500_EM_2S_2023_MA, na.rm = TRUE),
        "Desviación Estándar (\\(\\sigma\\))" = sd(M500_EM_2S_2023_MA, na.rm = TRUE),
        "Tamaño de la población (\\(N\\))" = n()
    )

# Imprimir el resumen en una tabla usando kable
knitr::kable(resumen_nota, format = "latex", booktabs = TRUE, escape = FALSE,
             caption = "Resumen de las notas por género") %>%
  kableExtra::kable_styling(latex_options = c("striped", "hold_position"), full_width = FALSE)
```



## Muestra {-}  

El uso de un diseño de muestreo estratificado permite dividir la población en dos estratos claramente diferenciados: el masculino y el femenino. Esta división se hace con el objetivo de que ambos génneros estén justamente representados en la muestra, ya que se espera que sus niveles de logros educativos sean similares.  

Dentro de cada estrato, se realizará un muestreo aleatorio simple para seleccionar a los estudiantes. De esta manera, se mantendrá la aleatoriedad y se evitarán sesgos dentro de cada subgrupo.  

### Tamaño de la muestra {-}  

Determinamos el tamaño de la muestra total por muestreo estratificado (n) en 160 estudiantes.  

Separamos nuestra población en dos estratos, "masculino" y "femenino".  

```{r}
data_hombre <- data_rural_sin %>% filter(sexo == "Hombre")
data_mujer <- data_rural_sin %>% filter(sexo == "Mujer")
```  

Luego procedemos a estimar el tamaño de cada muestra de cada estrato.  

$$n_{mujer}= n*\frac{N_{mujer}}{N}, \quad n_{hombre}= n*\frac{N_{hombre}}{N}, \quad $$  

\begin{itemize}
    \item N: tamaño de la población 
    \item n: tamaño total de la muestra
    \item $N_{mujer}$: tamaño de la población solo de mujeres
    \item $N_{hombre}$: tamaño de la población solo de hombres
    \item $n_{mujer}$: tamaño de la muestra de mujeres
    \item $n_{hombre}$: tamaño de la muestra de hombre

\end{itemize}  



```{r}
# Estimar el tamaño de cada muestra de población
N <- nrow(data_rural_sin)
N_h <- nrow(data_hombre)
N_m <- nrow(data_mujer)
n <- 160 # tamaño total de la muestra

n_h <- round(n*N_h/N, 0) # tamaño de muestra de estrato masculino
n_m <- round(n*N_m/N, 0) # tamaño de muestra de estrao femenino
```  

$$n_{mujer}=84, \quad n_{hombre}=76 $$  
  
### Extracción de la muestra {-}  

En este paso usaremos el paquete `teachingsamplig` para extraer nuestras muestras.  

```{r echo=TRUE}
library(TeachingSampling)
set.seed(123)
sam <- S.STSI(data_rural_sin$sexo, c(N_h, N_m), c(n_h, n_m))
muestra <- data_rural_sin[sam,]

muestra_hombre <- muestra %>% filter(sexo == "Hombre") %>% select(2)
muestra_mujer <- muestra %>% filter(sexo == "Mujer") %>% select(2)
```  



```{r tabla, echo=FALSE, message=FALSE, warning=FALSE}
library(kableExtra)
# Calcula la media, varianza y desviación estándar de MONTO por cada departamento
resumen_muestra <- muestra %>%
    group_by(sexo) %>%
    summarise(
        "Media (\\(\\bar{x}\\))" = round(mean(M500_EM_2S_2023_MA, na.rm = TRUE),3),
        "Varianza (\\(s^{2}\\))" = round(var(M500_EM_2S_2023_MA, na.rm = TRUE),3),
        "Desviación Estándar (\\(s\\))" = round(sd(M500_EM_2S_2023_MA, na.rm=TRUE),3),
        "Tamaño (\\(n\\))" = n()
        )

# Imprime el resumen en una tabla usando kable
knitr::kable(resumen_muestra, format = "latex", booktabs = TRUE, escape = FALSE, caption = "Resumen de cada muestra") %>% kable_styling(latex_options = c("striped", "hold_position"), full_width = FALSE)

```  

### Varianzas poblacionales {-}  

Para realizar la prueba t de Student para muestras independientes, es necesario primero verificar si las varianzas poblacionales son iguales o diferentes. Con un nivel de significancia del 5%, se llevará a cabo una prueba de hipótesis para determinar si las varianzas de las dos poblaciones son iguales o no.  

\begin{enumerate}
  \item \textbf{Hipótesis nula y alternativa:}
    \[
    H_0: \sigma^2_{\text{mujer}} = \sigma^2_{\text{hombre}}
    \]
    \[
    H_1: \sigma^2_{\text{mujer}} \neq \sigma^2_{\text{hombre}}
    \]
  \item \textbf{Nivel de significancia:}
    \[
    \alpha = 0.05
    \]

  \item \textbf{Estadístico de prueba:}
    \[
    F_k = \frac{S^2_{\text{mujer}}}{S^2_{\text{hombre}}}, \quad F_{83, 75}
    \]

  \item \textbf{Región crítica:}
  
   \[
    RC = F_k < 0.643 \quad \text{o} \quad F_k > 1.564
    \]

  \item \textbf{Cálculo del estadístico:}
    \[
    F_k = \frac{77.12865}{76.70822} = 1.012
    \]

  \item \textbf{Decisión:}
    \[
    F_k = 1.012 \notin RC \quad \text{por lo que no se rechaza } H_0
    \]

  \item \textbf{Conclusión:}
    Con un nivel de significancia del 5\% se puede afirmar que las varianzas poblacionales de los estudiantes hombres y mujeres son iguales.
\end{enumerate}

## Procedimiento {-}  

### Desarrollo de la Hipótesis General {-}  

Se desea determinar si existe una diferencia estadísticamente significativa en las notas promedio de matemáticas entre estudiantes mujeres y hombres en zonas rurales de Ayacucho. Con un nivel de significancia del 5%, se cuenta con los siguientes datos muestrales:  


```{r, echo=FALSE, message=FALSE, warning=FALSE}
library(kableExtra)
# Calcula la media, varianza y desviación estándar de MONTO por cada departamento
resumen_muestra <- muestra %>%
    group_by(sexo) %>%
    summarise(
        "Media (\\(\\bar{x}\\))" = round(mean(M500_EM_2S_2023_MA, na.rm = TRUE),3),
        "Varianza (\\(s^{2}\\))" = round(var(M500_EM_2S_2023_MA, na.rm = TRUE),3),
        "Desviación Estándar (\\(s\\))" = round(sd(M500_EM_2S_2023_MA, na.rm=TRUE),3),
        "Tamaño (\\(n\\))" = n()
        )

# Imprime el resumen en una tabla usando kable
knitr::kable(resumen_muestra, format = "latex", booktabs = TRUE, escape = FALSE, caption = "Resumen de cada muestra") %>% kable_styling(latex_options = c("striped", "hold_position"), full_width = FALSE)

```  

\begin{itemize}
    \item \textbf{H$_{0}$:} EEl rendimiento académico promedio en el área de matemáticas de los estudiantes de sexo femenino es igual al de los estudiantes de sexo masculino en zonas rurales de Ayacucho.

  \item \textbf{H$_{1}$:} El rendimiento académico promedio en el área de matemáticas de los estudiantes de sexo femenino es diferente al de los estudiantes de sexo masculino en zonas rurales de Ayacucho.

\end{itemize}  


\begin{enumerate}
  \item \textbf{Hipótesis nula y alternativa:}
    \[
    H_0: \mu_{\text{mujer}} = \mu_{\text{hombre}}
    \]
    \[
    H_1: \mu_{\text{mujer}} \neq \mu_{\text{hombre}}
    \]

  \item \textbf{Nivel de significancia:}
    \[
    \alpha = 0.05
    \]

  \item \textbf{Estadístico de prueba:}
    \[
    t = \frac{\bar{X}_{\text{mujer}} - \bar{X}_{\text{hombre}} - (\mu_{\text{mujer}} - \mu_{\text{hombre}})}{\sqrt{\frac{S_c^2}{n_{\text{mujer}}} + \frac{S_c^2}{n_{\text{hombre}}}}}, \quad t \sim t_{n_{\text{mujer}} + n_{\text{hombre}} - 2}
    \]
    \textbf{Cálculo de la desviación estándar agrupada:}
    \[
    S_c = \sqrt{\frac{(n_{\text{mujer}} - 1) S_{\text{mujer}}^2 + (n_{\text{hombre}} - 1) S_{\text{hombre}}^2}{n_{\text{mujer}} + n_{\text{hombre}} - 2}}
    \]

  \item \textbf{Región Crítica:}
    \[
    t_{0.025, 158} = 0.314 \quad \text{y} \quad t_{0.975, 158} = 2.263
    \]
    \[
    RC = t_k < 0.314 \quad \text{o} \quad t_k > 2.263
    \]
    \item \textbf{Cálculo del estadístico y grados de libertad:}
    \[
    S_c = \sqrt{\frac{(84 - 1) \cdot 77.12865^2 + (76 - 1) \cdot 76.70822^2}{158}} = 76.93
    \]
    \[
    t_k = \frac{538.5511 - 553.2158 - 0}{\sqrt{\frac{76.93^2}{84} + \frac{76.93^2}{76}}} = -1.2
    \]
    \item \textbf{Decisión:}
    \[
    t_k = -1.2 \notin RC \quad \text{por lo que se rechaza } H_0
    \]

  \item \textbf{Conclusión:}
    Con un nivel de significancia del 5\%, hay suficiente evidencia para afirmar que los estudiantes hombres y mujeres en las áreas rurales de Ayacucho tienen notas promedio diferentes en matemáticas. Es decir, la diferencia observada en las medias de las notas no es atribuible al azar, y existe una diferencia significativa en el rendimiento académico entre ambos géneros en esta región.
    
\end{enumerate}  

## Desarrollo de las Hipótesis Específicas {-}  

### Los hombres superan a las mujeres en el promedio general {-}  

Se desea determinar si los estudiantes hombres tienen un rendimiento académico promedio en matemáticas mayor que el de las estudiantes mujeres en zonas rurales de Ayacucho. Con un nivel de significancia del 5%, se cuenta con los siguientes datos muestrales:  

\begin{enumerate}
  \item \textbf{Hipótesis nula y alternativa:}
    \[
    H_0: \mu_{\text{hombres}} \leq \mu_{\text{mujeres}}
    \]
    \[
    H_1: \mu_{\text{hombres}} > \mu_{\text{mujeres}}
    \]

  \item \textbf{Nivel de significancia:}
    \[
    \alpha = 0.05
    \]

  \item \textbf{Estadístico de prueba:}
    La fórmula del estadístico \(t\) para muestras independientes con varianzas iguales es:
    \[
    t = \frac{\bar{X}_{\text{hombres}} - \bar{X}_{\text{mujeres}}}{\sqrt{S_c^2 \left( \frac{1}{n_{\text{hombres}}} + \frac{1}{n_{\text{mujeres}}} \right)}}
    \]
    Donde:
    \[
    \bar{X}_{\text{hombres}} = 538.5511, \quad \bar{X}_{\text{mujeres}} = 553.2158
    \]
    \[
    n_{\text{hombres}} = 76, \quad n_{\text{mujeres}} = 84
    \]
    \[
    S_c = \sqrt{\frac{(n_{\text{hombres}} - 1) \cdot S_{\text{hombres}}^2 + (n_{\text{mujeres}} - 1) \cdot S_{\text{mujeres}}^2}{n_{\text{hombres}} + n_{\text{mujeres}} - 2}}
    \]
    Reemplazando los valores:
    \[
    S_c = \sqrt{\frac{(76 - 1) \cdot (76.7082)^2 + (84 - 1) \cdot (77.12865)^2}{76 + 84 - 2}} = \sqrt{5911.71}
    \]
    Ahora hallamos \(t\):
    \[
    t = \frac{538.5511 - 553.2158}{\sqrt{5911.71 \cdot \left( \frac{1}{76} + \frac{1}{84} \right)}} = \frac{-14.6647}{12.46} = -1.1765
    \]
  \item \textbf{Región crítica:}
    \[
    RC = t > 1.65 \quad \text{(con } t_{0.05, 158} = 1.65\text{)}
    \]

  \item \textbf{Decisión:}
    Como \(t_k = -1.1765 \notin RC\), no se rechaza la hipótesis nula \(H_0\) al nivel de significancia del 5\%.

  \item \textbf{Conclusión:}
    No hay suficiente evidencia estadística para afirmar que el promedio de las notas de los hombres es mayor al de las mujeres en las zonas rurales de Ayacucho.
\end{enumerate}  

### La proporción de aprobados de hombres y mujeres son diferentes {-}  

\begin{enumerate}
  \item \textbf{Hipótesis nula y alternativa:}
    \[
    H_0: p_{\text{ma}} = p_{\text{ha}}
    \]
    \[
    H_1: p_{\text{ma}} \neq p_{\text{ha}}
    \]
    donde:
    \begin{itemize}
        \item \( p_{\text{ma}} \) es la proporción de estudiantes mujeres aprobadas en matemáticas.
        \item \( p_{\text{ha}} \) es la proporción de estudiantes hombres aprobados en matemáticas.
    \end{itemize}
    
  \item \textbf{Nivel de significancia:}
    \[
    \alpha = 0.05
    \]
    
  \item \textbf{Estadístico de prueba:}
    La fórmula del estadístico \(z\) para la prueba de dos proporciones es:
    \[
    z = \frac{p_{\text{ma}} - p_{\text{ha}}}{\sqrt{P(1 - P) \left( \frac{1}{n_1} + \frac{1}{n_2} \right)}}
    \]
    donde:
    \[
    P = \frac{x_1 + x_2}{n_1 + n_2}
    \]
    y los valores para las mujeres y hombres son:
    \[
    \text{Mujeres:} \quad n_1 = 84, \quad x_1 = 19, \quad p_{\text{ma}} = \frac{19}{84} \approx 0.2262
    \]
    \[
    \text{Hombres:} \quad n_2 = 76, \quad x_2 = 19, \quad p_{\text{ha}} = \frac{19}{76} \approx 0.2500
    \]
    Entonces, la proporción combinada \(P\) es:
    \[
    P = \frac{x_1 + x_2}{n_1 + n_2} = \frac{19 + 19}{84 + 76} = \frac{38}{160} = 0.2375
    \]

  \item \textbf{Región crítica:}
    \[
    Z_{0.975} = 1.96, \quad Z_{0.025} = -1.96
    \]
    La región crítica es:
    \[
    RC = Z_k < -1.96 \quad \text{o} \quad Z_k > 1.96
    \]

  \item \textbf{Cálculo del estadístico:}
    Ahora calculamos el estadístico \(z\):
    \[
    Z_k = \frac{p_{\text{ma}} - p_{\text{ha}}}{\sqrt{P(1 - P) \left( \frac{1}{n_1} + \frac{1}{n_2} \right)}}
    \]
    \[
    Z_k = \frac{0.2262 - 0.2500}{\sqrt{0.2375(1 - 0.2375) \left( \frac{1}{84} + \frac{1}{76} \right)}} = \frac{-0.0238}{\sqrt{0.2375 \cdot 0.7625 \cdot \left( 0.0119 + 0.0132 \right)}}
    \]
    \[
    Z_k = \frac{-0.0238}{\sqrt{0.2375 \cdot 0.7625 \cdot 0.0251}} \approx -0.3500
    \]

  \item \textbf{Decisión:}
    El valor calculado de \( z \approx -0.3500 \) no está dentro de la región crítica (\(RC\)), por lo que no se rechaza la hipótesis nula \(H_0\).
    
  \item \textbf{Conclusión:}
    Con un nivel de significancia del 5\%, no hay suficiente evidencia para afirmar que las proporciones de estudiantes aprobados en matemáticas entre mujeres y hombres en las zonas rurales de Ayacucho son diferentes.
\end{enumerate}  

### Los hombres superan a las mujeres en el promedio general por más de 15 puntos {-}  

Se desea determinar si los estudiantes hombres tienen un rendimiento académico promedio en matemáticas superior en más de 15 puntos que el de las estudiantes mujeres en zonas rurales de Ayacucho. Con un nivel de significancia del 5%, se cuenta con los siguientes datos muestrales:  

\begin{enumerate}
  \item \textbf{Hipótesis nula y alternativa:}
    \[
    H_0: \mu_{\text{hombres}} - \mu_{\text{mujeres}} \leq 15
    \]
    \[
    H_1: \mu_{\text{hombres}} - \mu_{\text{mujeres}} > 15
    \]
    
  \item \textbf{Nivel de significancia:}
    \[
    \alpha = 0.05
    \]
    
  \item \textbf{Estadístico de prueba:}
    La fórmula del estadístico \( t \) para muestras independientes con varianzas iguales es:
    \[
    t = \frac{X_{\text{hombres}} - X_{\text{mujeres}} - (\mu_{\text{hombres}} - \mu_{\text{mujeres}})}{\sqrt{\frac{S_{\text{hombres}}^2}{n_{\text{hombres}}} + \frac{S_{\text{mujeres}}^2}{n_{\text{mujeres}}}}}
    \]
    donde:
    \[
    X_{\text{hombres}} = 553.2158, \quad X_{\text{mujeres}} = 538.5511, \quad n_{\text{hombres}} = 76, \quad n_{\text{mujeres}} = 84
    \]

  La desviación estándar combinada \( S_c \) se calcula como:
    \[
    S_c = \sqrt{\frac{(n_{\text{hombres}} - 1) S_{\text{hombres}}^2 + (n_{\text{mujeres}} - 1) S_{\text{mujeres}}^2}{n_{\text{hombres}} + n_{\text{mujeres}} - 2}}
    \]
    donde:
    \[
    S_{\text{hombres}} = 76.7082, \quad S_{\text{mujeres}} = 77.12865
    \]

  Reemplazando los valores:
    \[
    S_c = \sqrt{\frac{(84 - 1) (77.12865)^2 + (76 - 1) (76.70822)^2}{84 + 76 - 2}} = 76.93
    \]

  Ahora hallamos \( t \):
    \[
    t = \frac{553.2158 - 538.5511 - 15}{\sqrt{\frac{76.93^2}{84} + \frac{76.93^2}{76}}} = \frac{553.2158 - 538.5511 - 15}{12.1789} = -0.027
    \]

  \item \textbf{Región crítica:}
    La región crítica se define como:
    \[
    t_{0.05, 158} = 1.645
    \]
    \[
    RC: t_k < -1.645 \quad \text{o} \quad t_k > 1.645
    \]

  \item \textbf{Decisión:}
    Como \( t_k = -0.027 \) no está en la región crítica, no se rechaza la hipótesis nula \( H_0 \).

  \item \textbf{Conclusión:}
    Con un nivel de significancia del 5\%, no hay suficiente evidencia para afirmar que las medias de las notas de los estudiantes hombres superan en más de 15 puntos el promedio de las estudiantes mujeres en matemáticas en las zonas rurales de Ayacucho.
\end{enumerate}  

# Resultados {-}  

## Objetivos Generales {-}  

Determinar si existe una diferencia significativa en el rendimiento académico en matemáticas entre hombres y mujeres en zonas rurales de Ayacucho.  

\begin{itemize}
  \item \textbf{Resultado:}
    \begin{itemize}
        \item La media de las notas en matemáticas de las estudiantes mujeres es de 538.55 con una desviación estándar de 77.13.
        \item La media de las notas en matemáticas de los estudiantes hombres es de 553.22 con una desviación estándar de 76.71.
        \item El estadístico \( t \) calculado es de -1.2.
        \item El valor crítico para un nivel de significancia del 5\% es \( \pm 1.97 \).
    \end{itemize}
    
  \item \textbf{Decisión:}
    Como -1.2 no está en la región crítica (\( t < -1.97 \) o \( t > 1.97 \)), no se rechaza la hipótesis nula (\( p > 0.05 \)).
\end{itemize}  

## Objetivos Específicos {-}  

\begin{itemize}
  \item \textbf{Objetivo Específico 1:} Comparar si el promedio de las notas en matemáticas de los estudiantes hombres es mayor al promedio de las estudiantes mujeres en zonas rurales de Ayacucho.
    \begin{itemize}
        \item La media de los hombres es de 553.22 y la de las mujeres es de 538.55.
        \item El estadístico \( t \) calculado es de -1.2.
        \item No se rechaza la hipótesis nula, indicando que no hay suficiente evidencia para afirmar que los hombres tienen un promedio mayor al de las mujeres.
    \end{itemize}
    
  \item \textbf{Objetivo Específico 2:} Determinar si existen diferencias en las proporciones de aprobados en matemáticas entre mujeres y hombres.
    \begin{itemize}
        \item Proporción de aprobadas mujeres: \( \frac{19}{84} \approx 0.2262 \).
        \item Proporción de aprobados hombres: \( \frac{19}{76} \approx 0.2500 \).
        \item El estadístico \( z \) calculado es de -0.35.
        \item Como -0.35 no está en la región crítica (\(-1.96 < z < 1.96\)), no se rechaza la hipótesis nula.
    \end{itemize}
    
  \item \textbf{Objetivo Específico 3:} Evaluar si el promedio de los hombres supera en más de 15 puntos al promedio de las mujeres.
    \begin{itemize}
        \item La diferencia entre las medias muestrales es de 14.67 puntos (\(553.22 - 538.55\)).
        \item El estadístico \( t \) calculado de la prueba es de -0.027 y no pertenece a la región crítica.
        \item No se rechaza la hipótesis nula.
    \end{itemize}
\end{itemize}


# Conclusiones {-}  

\begin{enumerate}
  \item \textbf{Conclusión del Objetivo General:}
    No se encontró una diferencia estadísticamente significativa en el rendimiento académico promedio en matemáticas entre hombres y mujeres en zonas rurales de Ayacucho. La diferencia observada puede atribuirse al azar.
    
  \item \textbf{Conclusión del Objetivo Específico 1:}
    No hay suficiente evidencia para afirmar que los hombres tienen un promedio de notas en matemáticas mayor que las mujeres en zonas rurales de Ayacucho.
    
  \item \textbf{Conclusión del Objetivo Específico 2:}
    Con un nivel de significancia del 5%, no hay suficiente evidencia para afirmar que las proporciones de estudiantes aprobados en matemáticas entre mujeres y hombres en las zonas rurales de Ayacucho son diferentes. Las tasas de aprobación son similares para ambos géneros.
    
  \item \textbf{Conclusión del Objetivo Específico 3:}
    Con una significancia del 5% no podemos afirmar que el promedio de las notas de los hombres en el curso de matemáticas supera en más de 15 puntos al promedio de las mujeres.
\end{enumerate}


\newpage

# Referencias {-}




